臺灣臺中地方法院刑事判決　　　　　　　96年度易字第3289號
公　訴　人　臺灣臺中地方法院檢察署檢察官
被　　　告　丙○○
　　　　　　　　　　國民
上列被告因詐欺案件，經檢察官提起公訴（九十五年度偵字第二
六八一七號、九十六年度偵字第三三０九號），本院判決如下：
    主    文
丙○○幫助意圖為自己不法之所有，以詐術使人將本人之物交付
，處有期徒刑肆月，如易科罰金，以新臺幣壹仟元折算壹日。減
為有期徒刑貳月，如易科罰金，以新臺幣壹仟元折算壹日。
    犯罪事實
一、丙○○明知出賣或交付自己帳戶提供予詐騙集團使用，將可
    能使該帳戶成為詐騙集團利用作為收集詐欺犯罪行為利得之
    工具，仍基於幫助他人實施詐欺之不確定故意，於民國九十
    五年九月十四日以後某日，將其於八十年十一月一日，向位
    於臺中縣霧峰鄉○○路九００號之彰化商業銀行霧峰分行申
    請開立帳號：00000000000000號帳戶（下簡稱上開彰化銀行
    霧峰分行帳戶）所取得之存摺、提款卡及提款卡密碼，及於
    八十九年十月十二日，向位於臺中縣霧峰鄉○○路八０六號
    之霧峰郵局臺中第八支局，以申請辦理印鑑變更為由補辦之
    帳號：00000000000000號帳戶（下簡稱上開臺中霧峰郵局帳
    戶）所取得之存摺、提款卡及提款卡密碼，以及於九十四年
    （起訴書誤載為九十五年）五月十日，前往臺中市○○路六
    六號之復華商業銀行股份有限公司臺中分行申請開立帳號：
    0000000000000號帳戶（下簡稱上開復華銀行臺中分行帳戶）
　　所取得之存摺、提款卡及提款卡密碼，在不詳地點，以不詳
　　之價格，將上揭三本帳戶售予並交付某真實姓名、年籍不詳
　　之人，再交由其所屬不詳詐騙集團之成員取得作為詐欺取財
　　犯行使用。嗣經某不詳之詐騙集團成員取得上揭三本帳戶之
　　存摺、提款卡及提款卡密碼後，即基於意圖為自己不法所有
　　之犯意聯絡，於附表所示之犯罪時間，以附表所示之詐欺手
　　段，向附表所示之被害人黃孫美員、丁○○及甲○○詐騙，
　　致附表所示之被害人因而陷於錯誤，而分別匯款或轉帳至丙○○上開彰化銀行霧峰分行、復華銀行臺中分行、臺中霧峰
　　郵局帳戶內。嗣經黃孫美員、丁○○及甲○○察覺有異始知
　　受騙，並向警方報案而查獲上情。
二、案經臺中市警察局第一分局及臺中縣警察局霧峰分局分別報
　　告臺灣臺中地方法院檢察署檢察官偵查起訴。
    理    由
壹、證據能力之說明：
一、按被告以外之人於審判外之言詞或書面陳述，除法律有規定
    者外，不得作為證據；又被告以外之人於審判外之陳述，雖
    不符前四條之規定，而經當事人於審判程序同意作為證據，
    法院審酌該言詞陳述或書面陳述作成時之情況，認為適當者
    ，亦得為證據。當事人、代理人或辯護人於法院調查證據時
    ，知有第一百五十九條第一項不得為證據之情形，而未於言
    詞辯論終結前聲明異議者，視為有前項之同意，刑事訴訟法
    第一百五十九條第一項、第一百五十九條之五分別定有明文
　　。本件公訴人及被告丙○○於本院調查證據時，對於被害人
　　黃孫美員、丁○○及甲○○警詢陳述之證據能力，均未於言
　　詞辯論終結前聲明異議，且本院審酌該等言詞陳述作成時之
　　情況，為被害人就其親身見聞及經驗所為之陳述，且查無任
　　何違反被害人陳述任意性之事由存在，堪認為適當，自應認
　　具有證據能力，合先敘明。
二、而卷附被告所有之上開彰化銀行霧峰分行、復華銀行臺中分
　　行、臺中霧峰郵局帳戶之開戶基本資料、客戶往來交易明細
　　等資料，係該等金融機關人員紀錄客戶開戶及交易明細資料
　　，均具例行性性質甚明，核與刑事訴訟法第一百五十九條之
　　四第二款從事業務之人於業務上或通常業務過程所須製作之
　　證明文書規定相符，此外又查無該文書有何顯有不可信之情
　　形，依刑事訴訟法第一百五十九條之四第二款規定，自得為
　　證據。
貳、得心證之理由：
一、訊據被告丙○○固坦承上開彰化銀行霧峰分行、復華銀行臺
　　中分行、臺中霧峰郵局帳戶均係其以本人之名義所申請開立
  　，惟矢口否認有何將該等帳戶之存摺、提款卡及密碼交付他
    人使用，以幫助他人遂行詐欺取財之犯行，並辯稱：伊申設
　　上開彰化銀行霧峰分行、復華銀行臺中分行、臺中霧峰郵局
　　帳戶乃欲辦理薪資轉帳之用，原本係將該等帳戶之存摺、提
    款卡及密碼放在機車置物箱內，直至伊前往三信商業銀行提
　　款機欲辦理存款時，始知三信商業銀行之帳戶遭凍結，並發
　　現該等帳戶均已遺失，不知上揭三本帳戶為何會成為詐騙帳
    戶云云。經查：
  (一)被害人黃孫美員、丁○○及甲○○分別於附表所示之犯罪時
    間，遭不詳詐騙集團成員以如附表所示之犯罪手法詐欺取財
    ，並依其指示分別匯款或轉帳至被告上開彰化銀行霧峰分行
    、復華銀行臺中分行、臺中霧峰郵局帳戶等情，業據被害人
    黃孫美員、丁○○及甲○○於警詢時指述明確，並有彰化商
    業銀行霧峰分行九十五年十一月十日彰霧字第2053號函暨所
    附之被告上開彰化銀行霧峰分行帳戶之開戶基本資料影本、
    客戶近來交易資料各一份、及復華商業銀行股份有限公司臺
    中分行九十五年十一月三日復台中字第09500000296號函暨
    所附之被告開戶暨相關服務申請書影本及客戶往來交易明細
    各一份，以及被告上開臺中霧峰郵局之郵政存簿儲金立帳申
    請書、更換事項記要影本及客戶歷史交易清單等各一份在卷
    可稽，復有被害人黃孫美員所提出之台新國際商業銀行國內
    匯款回條影本一紙；被害人丁○○所提出之大眾商業銀行存
    摺交易明細影本、內政部警政署反詐騙案件紀錄表、高雄縣
    政府警察局鳳山分局文山派出所受理刑事案件報案三聯單、
    受理民眾報案紀錄表、詐騙帳戶通報警示、詐騙電話停話申
    請表各一紙；被害人甲○○所提出之郵政存簿儲金簿存款明
    細影本、內政部警政署反詐騙案件紀錄表、南投縣政府警察
    局集集分局水里分駐所受理各類案件紀錄表、詐騙帳戶通報
    警示、詐騙電話斷話簡便格式表各一紙附卷可佐，則被告所
    申請開立之上開彰化銀行霧峰分行、復華銀行臺中分行、臺
    中霧峰郵局帳戶，業遭詐騙集團成員供作詐騙被害人黃孫美
    員、丁○○及甲○○之人頭帳戶使用等情，應堪認定。
  (二)被告雖辯稱：伊申設該等帳戶乃欲辦理薪資轉帳之用，那時
    是有在談，後來伊就去做別的工作了等語。惟查：被告供稱
    申請開立該等帳戶之目的，係應徵工作時，公司要求所致，
    然依據一般常情，前往應徵面試，尚未正式錄取前，公司並
    無理由要求應徵者事先開立金融帳戶以供薪資轉帳使用；況
    且，果被告確定通過試用期或經應徵公司錄取後有薪資轉帳
    之需要，大可即時向金融機關申請開立帳戶即可，實無必要
    於正式錄取或工作前，即提早申請開立金融帳戶之理，是被
    告所辯顯已悖於常情。另被告又辯稱：伊係將該等帳戶之存
    摺、提款卡及密碼放在伊機車置物箱內時遺失，但機車當時
    沒有不見等語。然衡諸常理，一般人為避免帳戶內之款項被
    盜領，通常將存摺、提款卡及密碼分開放置，鮮少會隨身攜
    帶存摺、而存摺亦會妥善放置避免遺失或遭竊，但被告為具
    一般智識程度之成年人，竟將該等帳戶之存摺、提款卡等帳
    戶相關物品一起放置於其機車置物箱內，實與一般常情有違
    ，更非無疑；且上開帳戶之存摺、提款卡等物既置於機車置
    物箱內時遺失或遭竊，何以價值不低之機車並未同時遺失或
    遭竊，此實亦啟人疑竇。再參以現今詐欺集團對外以數千元
    代價即可輕易收購金融帳戶，並無冒險收購他人遺失或失竊
    等來源不明之金融帳戶必要，因若帳戶所有人察覺存摺、提
    款卡等物遺失而向金融機關掛失，所詐得之金錢將有無從提
    領之危險，被告所辯：帳戶置於機車置物箱內遺失云云，亦
    難採信。因此，被告上開之辯解，均尚不足採。
  (三)再者，被告曾於八十九年十月十二日，以申請辦理印鑑變更
    為由補辦取得上開臺中霧峰郵局帳戶之存摺、提款卡及提款
    卡密碼，且前開帳戶於八十九年十月十二日起至九十年五月
    三十日止，均由被告一直持續使用中；惟自九十年六月二十
    一日起至九十五年六月二十一日止，被告即甚少使用前開帳
    戶，且其存款餘額僅有新臺幣（下同）一百十五元；又被告
    於九十五年九月十四日前往該郵局辦理懸帳恢復、變更帳戶
    密碼及印鑑，以及增設語音系統服務等事宜後，旋即於同年
    九月二十一日辦理換發晶片金融卡，並提領一百元現金（同
    時扣除手續費六元），致前開帳戶內存款僅餘九元；嗣於九
    十五年十月十三日起，前開帳戶開始有異常交易之現象，經
    警方於同年十月二十八日通報後而被列為警示戶等情，有被
    告上開臺中霧峰郵局帳戶之客戶歷史交易清單一份在卷足憑
    。從而，由被告前開帳戶之交易往來明細資料可知，被告為
    存款僅餘一百十五元之上開臺中霧峰郵局帳戶辦理語音轉帳
    時，已久無存提款之情事，顯然並無多餘之資金或使用語音
    轉帳之需要，又何須辦理語音轉帳？復以，提款卡之密碼為
    高度私密之個人資料，且現今提款卡密碼之數字均為六位數
    以上，是倘若非由本人所提供，則本人以外之人如何憑空猜
    測而取得其變更帳戶密碼後之正確密碼？甚以，被告申請開
    立之上開彰化銀行霧峰分行、復華銀行臺中分行、臺中霧峰
    郵局帳戶既經詐騙集團作為向人詐財之匯款帳戶使用，而被
    告對於前開帳戶何以落入詐騙集團成員手中復無法提出任何
    合理之說明，復無任何相關事證足證前開金融帳戶有遺失或
    遭竊之情事，以供本院查證對其有利之事項，本院在無任何
    相關佐證之前提下，自難遽以採信其供詞；由此推論，被告
    申請開立之上開彰化銀行霧峰分行、復華銀行臺中分行、臺
    中霧峰郵局帳戶之存摺、提款卡及密碼，應係被告在不詳時
    間、地點，以不詳代價、方法，提供予詐騙集團作為詐財匯
    款之人頭帳戶使用，至於被告前開所辯，顯係事後卸責之詞
    ，礙難採信。
　(四)按刑法上之故意，分直接故意（確定故意）與間接故意（不
    確定故意），「行為人對於構成犯罪之事實，明知並有意使
    其發生者」為直接故意；又「行為人對於構成犯罪之事實，
    預見其發生而其發生並不違背其本意者」為間接故意。而參
    以金融帳戶可供款項之存匯、提領，一般人均可輕易申請開
    設，並無任何資格條件之限制，苟有使用金融存款帳戶之正
    當用途，自以使用其本人或可信賴之親友申請之帳戶，最為
    便利安全，始可避免帳戶名義人反悔或心存歹念，利用通知
    掛失止付、變更存戶印鑑章或換摺之方式，將帳戶內之款項
    提領一空，反致使用帳戶人蒙受損失。苟非為犯罪等不法目
    的或為掩飾自己真實身分，並藉以逃避查緝，依常情並無捨
    棄自己申設帳戶而迂迴以花費金錢或其他方法向無相當信賴
    關係之陌生人取得帳戶使用之理。且近年來詐欺取財之犯罪
    類型層出不窮，該等犯罪，多數均係利用他人帳戶作為詐欺
    所得財物之出入帳戶，業經媒體廣為披載，是依一般人通常
    之知識、智能及經驗，均已知向陌生人購買、承租或其他方
    法取得帳戶者，多係欲藉該帳戶取得不法犯罪所得，且隱匿
    帳戶內資金之實際取得人之身分，以逃避追查，而被告係成
    年且有智識之人，對此亦應知之甚詳，自難諉稱不知，故被
    告對於交付上開彰化銀行霧峰分行、復華銀行臺中分行、臺
    中霧峰郵局帳戶之存摺、提款卡及密碼予姓名年籍不詳之人
    使用，將可能被用來作為詐欺取財等非法用途，應有所預見
    ，且不違背其本意，惟被告猶仍提供其所有上開帳戶予姓名
    年籍不詳之人使用，堪認被告確有容任該人將被告所有上開
    帳戶作為詐欺取財之匯款帳戶使用，準此，足認被告應有幫
    助詐欺取財罪之不確定故意。而一般收購他人帳戶使用，多
    由帳戶出賣者辦好存摺、晶片金融卡後，連同密碼一次交付
    以方便使用，少有分多次交付存摺及提款卡等物，以增加煩
    累，而上開臺中霧峰郵局晶片金融卡核發之時間為九十五年
    九月十四日，已如前述，是被告交付前開金融卡之日期，應
    為九十五年九月十四日以後某日，應堪認定。是被告幫助詐
    欺取財之事證明確，犯行至堪認定。
二、論罪科刑部分：
  (一)查真實姓名、年籍均不詳之詐騙集團成員，基於意圖為自己
    不法所有之犯意聯絡，以附表所示之詐欺手段，向附表所示
    之被害人黃孫美員、丁○○及甲○○詐騙，並致使被害人黃
    孫美員、丁○○及甲○○均陷於錯誤，因而交付本人之財物
    ，該詐騙集團成員所為，應係犯刑法第三百三十九條第一項
    之詐欺取財罪。被告丙○○同時提供其所申設之上開彰化銀
    行霧峰分行、復華銀行臺中分行、臺中霧峰郵局帳戶之存摺
    、提款卡及密碼資料予該詐騙集團成員，供作詐欺取財所用
    ，係基於幫助他人詐欺取財之不確定故意，且所為屬詐欺取
    財罪構成要件以外之行為，核其所為則係犯刑法第三十條第
    一項、第三百三十九條第一項之幫助詐欺取財罪。被告以一
    行為交付上揭三本金融帳戶資料予該詐騙集團成員分別對被
    害人黃孫美員、丁○○及甲○○行詐欺取財，其以一行為觸
    犯三個構成要件相同之幫助詐欺罪名，構成同種想像競合犯
    ，依刑法第五十五條之規定，應依情節較重者即對被害人丁○○所為之該次幫助詐欺既遂犯行論以一罪。起訴書雖僅就
    被告提供其上開復華銀行臺中分行、臺中霧峰郵局之帳戶資
    料，以幫助該詐騙集團成員詐騙被害人丁○○、甲○○之部
    分提起公訴，而就被告提供其上開彰化銀行霧峰分行之帳戶
    資料，以幫助該詐欺集團成員對被害人黃孫美員詐欺取財之
    犯行，漏未於起訴書中詳述，惟該未經起訴部分之犯行，既
    與前揭經檢察官提起公訴之犯行有想像競合犯之裁判上一罪
    關係，本應為起訴效力所及，業經本院向臺灣臺中地方法院
    檢察署調閱相關卷宗（九十六年度偵字第一三八九０號），
    本院自得併予審論之，併予敘明。又被告幫助該詐欺集團成
  　員犯詐欺取財罪，為幫助犯，應依刑法第三十條第二項之規
    定減輕其刑。
  (二)爰審酌被告提供前開帳戶供他人非法使用，幫助犯罪者隱匿
    真實身分，助長社會犯罪風氣及增加追緝犯罪之困難度，其
    犯罪動機、目的、手段及犯罪後猶矢口否認犯行，足見其毫
    無悔意，惟念其所為提供帳戶僅為幫助行為，尚未實際參與
    詐欺取財之犯行，可責難性較輕，及被害人黃孫美員、丁○○及甲○○受騙金額等一切情狀，量處如主文所示之刑，並
    依法諭知易科罰金之折算標準，以資懲儆。又被告犯罪時間
    ，係於九十六年四月二十四日以前，合於中華民國九十六年
    罪犯減刑條例規定基準日之前，應依該條例第二條第一項第
    三款之規定，減其刑期二分之一，並諭知易科罰金之折算標
    準。
據上論斷，應依刑事訴訟法第二百九十九條第一項前段，刑法第
三百三十九條第一項、第三十條第一項、第二項、第四十一條第
一項前段，刑法施行法第一條之一第一項、第二項前段，中華民
國九十六年罪犯減刑條例第二條第一項第三款、第七條、第九條
，判決如主文。
本案經檢察官乙○○到庭執行職務。
中　　華　　民　　國　　96　　年　　7 　　月　　31　　日
                  刑事第四庭  審判長法  官   林宜民
                                    法  官   許惠瑜
                                    法  官   林學晴
上正本證明與原本無異。
如不服本判決，應於送達後十日內向本院提出上訴狀（須附繕本
），上訴於臺灣高等法院臺中分院。
                                    書記官   賴淵瀛
中　　華　　民　　國　　96　　年　　7 　　月　　31　　日
【附錄論罪科刑法條】
刑法第三百三十九條第一項：
意圖為自己或第三人不法之所有，以詐術使人將本人或第三人之
物交付者，處五年以下有期徒刑、拘役或科或併科一千元以下罰
金。
附表:
┌──┬────┬────┬────────┬────┬──────┬────┐
│編號│被 害 人│犯罪時間│ 詐　欺　手　段 │匯款時間│匯 款 金 額 │卷證所在│
│    │        │        │　　            │        │  (新臺幣)  │        │
├──┼────┼────┼────────┼────┼──────┼────┤
│ １ │黃孫美員│95年10月│詐騙集團成員撥打│95年10月│匯款70,000元│96年偵字│
│    │        │間某日  │電話予黃孫美員而│19日某時│（另扣手續費│第13890 │
│    │        │        │詐稱：黃孫美員抽│許      │50元 ）     │號      │
│    │        │        │中大獎汽車一部，│        │            │        │
│    │        │        │惟須先繳納稅金才│        │            │        │
│    │        │        │得以領取該部汽車│        │            │        │
│    │        │        │云云，使黃孫美員│        │            │        │
│    │        │        │因而陷於錯誤，而│        │            │        │
│    │        │        │依其指示以臨櫃匯│        │            │        │
│    │        │        │款之方式，匯款至│        │            │        │
│    │        │        │被告上開彰化銀行│        │            │        │
│    │        │        │霧峰分行帳戶。  │        │            │        │
│    │        │        │                │        │            │        │
├──┼────┼────┼────────┼────┼──────┼────┤
│ ２ │丁○○  │95年10月│詐騙集團先在報紙│95年10月│匯款 838,783│95年偵字│
│    │        │23日某時│刊登廣告，誘使急│23日某時│元 (另扣手續│第26817 │
│    │        │許      │需用錢者撥打電話│許、95年│費17元，共損│號      │
│    │        │（起訴書│，適丁○○因急需│10月24日│失838,800元)│        │
│    │        │書誤載95│用錢，撥打詐騙集│某時許  │；隔日又匯款│        │
│    │        │年12月23│團提供之電話後，│        │333,690 元及│        │
│    │        │日、24日│先由一位自稱是經│        │5,083 元 (另│        │
│    │        │）      │理之詐騙集團成員│        │扣手續費10元│        │
│    │        │        │向其佯稱有亞太公│        │，又分別損失│        │
│    │        │        │司人員會主動聯繫│        │333,700 元及│        │
│    │        │        │云云，後果有一位│        │5,093元)    │        │
│    │        │        │亞太公司職員撥打│        │            │        │
│    │        │        │丁○○之電話，要│        │            │        │
│    │        │        │求丁○○至自動櫃│        │            │        │
│    │        │        │員機依其指示操作│        │            │        │
│    │        │        │，致丁○○陷於錯│        │            │        │
│    │        │        │誤，而依其指示至│        │            │        │
│    │        │        │自動櫃員機操作，│        │            │        │
│    │        │        │匯款至被告上開復│        │            │        │
│    │        │        │華銀行臺中分行帳│        │            │        │
│    │        │        │戶。            │        │            │        │
│    │        │        │                │        │            │        │
├──┼────┼────┼────────┼────┼──────┼────┤
│ ３ │甲○○  │95年10月│詐騙集團成員撥打│95年10月│轉帳201,000 │96年偵字│
│    │        │下旬某日│電話予甲○○而詐│27日某時│元          │第3309號│
│    │        │        │稱：可提供貸款云│許      │（起訴書誤載│        │
│    │        │        │云，使甲○○因而│        │為271,000元 │        │
│    │        │        │陷於錯誤，而依其│        │元）        │        │
│    │        │        │指示以語音轉帳之│        │            │        │
│    │        │        │方式，轉帳至被告│        │            │        │
│    │        │        │上開臺中霧峰郵局│        │            │        │
│    │        │        │帳戶。          │        │            │        │
│    │        │        │                │        │            │        │
└──┴────┴────┴────────┴────┴──────┴────┘
